臺灣臺北地方法院民事判決　九十年度訴字第三一九二號
　　原　　　告　　金政策管理顧問股份有限公司
　　兼法定代理人　丙○○
　　訴訟代理人　　乙○○
　　被　　　告　　華園大樓管理委員會
　　法定代理人　　丁○○
　　訴訟代理人　　甲○○
右當事人間返還不當得利事件，本院判決如左：
    主      文
原告之訴及假執行之聲請均駁回。
訴訟費用由原告負擔。
    事      實
甲、原告方面：
一、聲明：（一）被告應給付原告新台幣（下同）五十三萬三千元，及自起訴狀繕本
    送達之翌日即民國九十年七月七日起至清償日止，按年息百分之五計算之利息。
    （二）願供擔保請准宣告假執行。
二、陳述：
  （一）原告為門牌台北市○○路○段一二七號一樓及地下室建物之共有人，原告金
        政策管理顧問股份有限公司（下稱金政策公司）係同號三樓、同號四樓、同
        號六樓、同號八樓建物之所有權人，原告丙○○係同號二樓、同號十二樓、
        同路段一二九號三樓建物所有權人，上開建物皆坐落於華園大樓內，合先陳
        明。
  （二）被告收取上開建物之管理費及建設基金，有溢收之情形。因華園大廈區分所
        有權人會議所決議之管理費計收標準，係以權狀坪數計收，建設基金亦同，
        此並不合理，原告認為應僅以主建物及第一項公共設施之持分為準，計算管
        理費，至於第二項公共設施之持分係屬於停車位及防空避難室，不應納入管
        理費之計算標準內，且原告所有之上開各建物，其公共設施持分均較其他住
        戶為多，若依此標準計算，則原告應負擔之管理費恆多於其他住戶。是被告
        對於原告所有建物之管理費及建設基金即有溢收之情形，茲分述如次：
    １、管理費部分：以每坪七十元計算：
      （１）自八十八年六月至八十九年十二月止，被告就原告共有之門牌台北市○
            ○路○段一二七號一樓及同號地下室建物，溢收管理費一萬一千二百二
            十二點一八元，就原告金政策公司所有之同號三樓、同號四樓、同號六
            樓、同號八樓建物，溢收管理費八千零二十九點五元，就原告丙○○所
            有之同號二樓、同號十二樓及同路段一二九號三樓建物，溢收管理費一
            萬五千四百三十三點四元，加計利息後，被告此部分應返還原告之溢收
            款共計三萬七千一百六十八點二八六元（詳如卷附原告九十年九月十一
            日庭提附表二）。
      （２）自九十年一月至同年八月止，被告就金政策公司所有之系爭一二七號四
            樓、同號六樓、同號八樓建物，溢收管理費一萬一千零六十六元，就原
            告丙○○所有之同號十二樓、同路段一二九號三樓建物，溢收管理費一
            萬五千一百九十三元。加計利息後，被告共應返還原告二萬七千三百一
            十元（詳如卷附原告九十年九月十一日庭提附表七）。
      （３）自九十年一月起至同年七月間止，被告就原告丙○○所有之系爭一二七
            號一樓、同號地下室及同號二樓，共計溢收管理費三萬一千二百七十二
            元，加計利息後，被告應返還原告三萬二千二百一十元（詳如卷附原告
            九十年九月十一日庭提附表八）。
      （４）又法定騎樓不應收管理費，而被告就原告共有之系爭一二七號一樓所附
            ，面積為二十六點三八平方公尺之法定騎樓，每月收七百九十八元，自
            八十八年六月至九十年七月止，共計超收一萬三千八百五十四元，加計
            利息後為二萬零一百八十九元，被告自應返還原告（詳如卷附原告九十
            年九月十一日庭提附表六丙○○部分）。
    ２、建設基金部分，被告就原告共有之系爭一二七號一樓及地下室，溢收建設基
        金三千七百九十六元，就原告金政策公司所有之系爭一二七號三樓、同號四
        樓、同號六樓、同號八樓建物，溢收建設基金二千五百零九點五元，就原告
        丙○○所有之同號二樓、同號十二樓、同路段一二九號三樓建物，溢收建設
        基金五千零四十點五元，加計利息後，被告共計應返還原告一萬二千二百五
        十三點六八元。（詳如卷附原告九十年九月十一日庭提附表三）。
  （三）被告因請求給付管理費，前對於原告起訴，經法院判決本件原告敗訴。本件
        原告乃應本件被告之請求，給付各該訴訟之裁判費及其他訴訟相關費用共計
        二十二萬四千三百九十四元，然原告認為僅應負擔裁判費共計六千四百零二
        元，即溢付二十一萬七千九百九十二元，被告自應返還原告。（詳如原告起
        訴狀證二附表編號五至八，及卷附原告九十年九月十一日庭提附表四）。
  （四）原告與被告間之八十九年度北簡字第八四五號給付管理費訴訟，法院判命本
        件原告金政策公司應給付本件被告十六萬五千四百五十元，並宣告本件被告
        供擔保後，得為假執行。本件原告為免於假執行，乃依上開判決第七項，以
        本院八十九年度存字第一五五三號提存擔保金十六萬五千四百五十元，此擔
        保金額被告亦應返還之。
  （五）綜上，以四捨五入計算，被告共應返還原告五十一萬二千五百七十三元。
三、證據：提出支票影本一紙、收據影本一紙、積欠管理費統計表四紙、訴訟費請求
    確認明細表四紙、本院民事執行處函二紙、提存書影本四紙、附表一至附表九各
    一紙、計算表二紙、存證信函影本一紙、各樓層面積及所有人清冊影本一份、華
    園大廈公共管理費用分攤收據單影本七十七紙、宣示判決筆錄影本一份為證。
乙、被告方面：
一、聲明：如主文所示。
二、陳述：
  （一）管理費計收標準乃八十七年間華園大樓區分所有權人會議所決議，住宅是每
        坪七十元，辦公室為每坪一百元，面積係以所有權狀及建物登記謄本為準。
  （二）原告胡亂重複加總計算，實無法理解。
  （三）本件原告所指之「訴訟費用」（參原告起訴狀證二編號五至八），原告已繳
        清。
  （四）原告本應依登記坪數繳納，有何溢繳？原告自願繳納管理費及訴訟費用，乃
        經人指點，企圖逃避區分所有權人會議收取複利之決議，今又興訟，實非可
        取。
三、證據：提出存證信函影本一份、積欠管理費統計表影本八紙、建物登記謄本影本
    七紙、涉訟明細表一紙、簽呈影本一紙、切結書影本一紙、華園大樓積欠公共管
    理費暨建設基金住戶表二紙、華園大樓第三屆第一次區分所有權人大會會議記錄
    一份、住戶公約一份、華園大樓北市建物登記謄本換算坪數表一紙、華園大樓八
    十八年度第四次區分所有權人大會會議紀錄影本一份、華園大樓高氏家屬十四戶
    建築物坪數分配圖示及增列標題說明表一份為證。
    理      由
一、原告起訴主張：原告為門牌台北市○○路○段一二七號一樓及地下室建物之共有
    人，原告金政策公司係同號三樓、同號四樓、同號六樓、同號八樓建物之所有權
    人，原告丙○○則為同號二樓、同號十二樓、同路段一二九號三樓建物所有權人
    ，上開建物皆坐落華園大樓內。因被告依據華園大樓八十八年度第四次區分所有
    權人會議之決議，即以所有權狀所載坪數為準，向原告上開建物之管理費，並亦
    以所有權狀所載坪數為基準，計收公共基金，原告乃依被告之標準繳納。然查該
    標準並不合理。蓋以第二項共同使用部分之持分係屬於停車位及防空避難室，不
    應納入管理費之計算標準，且原告所有之上開各建物，其公共設施持分較其他住
    戶為多，若依此標準計算，則原告應負擔之管理費恆多於其他住戶。因此被告依
    華園大樓區分所有權人會議所定標準受取之原告上開建物管理費及建設基金，即
    產生溢收之情形。經計算此部分被告溢收原告十二萬九千一百三十一元（詳見本
    判決事實欄甲、二、（二））；又被告對於原告起訴請求給付管理費，分別經法
    院判決確定，其訴訟費用應由本件原告負擔，原告乃依被告之請求，給付被告二
    十二萬四千三百九十四元。然原告實認為僅應負擔各該訴訟之裁判費共計六千四
    百零二元，是被告就此部分，溢收金額為二十一萬七千九百九十二元（詳見本判
    決事實欄甲、二、（三））；此外，兩造間八十九年度北簡字第八四五號給付管
    理費訴訟，法院判命本件原告金政策公司應給付本件被告十六萬五千四百五十元
    ，本件原告金政策公司為免於假執行，乃依上開判決第七項，以本院八十九年度
    存字第一五五三號提存事件，提存擔保金十六萬五千四百五十元，此項金額原告
    亦得請求被告返還。綜上計算，被告共應返還原告五十一萬二千五百七十三元，
    爰依民法關於不當得利之規定，提起本件訴訟。被告則以：華園大樓管理費及公
    共基金以所有權狀所載坪數為計算標準，乃經區分所有權人會議決議，並無不合
    ，又原告所主張之金額為原告自行胡亂計算，被告實難理解，且被告皆係自願給
    付，自不得請求返還等語，資為辯解。
二、原告主張已依被告之計算，即以華園大樓八十八年度第四次區分所有權人會議決
    議之計算標準，向被告給付自八十八年六月至八十九年十二月止，原告共有之門
    牌台北市○○路○段一二七號一樓及同號地下室建物，原告金政策公司所有之同
    號三樓、同號四樓、同號六樓、同號八樓建物、原告丙○○所有之同號二樓、同
    號十二樓及同路段一二九號三樓建物管理費，及自九十年一月至同年八月止，金
    政策公司所有之系爭一二七號四樓、同號六樓、同號八樓建物、原告丙○○所有
    之同號十二樓、同路段一二九號三樓建物管理費，並自九十年一月起至同年七月
    止，原告共有之系爭一二七號一樓、同號地下室及原告丙○○同號二樓管理費；
    及原告業已依被告之計算標準，即以所有權狀所載各建物面積為準，向被告繳納
    建設基金，並依照被告計算，向被告給付被告因兩造間曾經涉訟所支出之訴訟相
    關費用二十二萬四千三百九十四元等情，業據提出支票影本、訴訟費請求確認明
    細表等件為證，且為被告所不爭執，應堪信為真實。
三、按無法律上之原因而受利益，致他人受損害者，應返還其利益，民法第一百七十
    九條前段固有明文，然按因清償債務而為給付，於給付時明知無給付之義務者，
    不得請求返還，民法第一百八十條第三款亦有明文可參。經查：本件原告就其所
    給付之上開管理費、建設基金及訴訟相關費用，在本院審理時陳稱：「我們認為
    不合理，我們先依照管委會指示繳費，再以不當得利請求返還」、「訴訟費用的
    部分我們認為只負擔裁判費的部分，其他的部分我們不願意負擔，我們也是依照
    被告的標準繳納，再依不當得利請求返還」等語（參本院言詞辯論筆錄），足見
    原告在支付各該管理費、建設基金及訴訟相關費用之初，即認為各該費用不應給
    付，而原告仍針對各該債務為清償，則縱令原告主張各該費用之計收標準不合理
    ，有溢收情形屬實，參以首開民法第一百八十條第三款之規定，原告自不得再依
    不當得利之規定請求返還。原告此部分之主張，並非可採。
四、至於原告金政策公司主張其既已清償上開管理費及建設基金，則其依本院八十九
    年度北簡字第八四五號判決主文第七項之記載，為免假執行所提存之擔保金十六
    萬五千四百五十元，被告自應返還云云。經查：被告與原告金政策公司間給付管
    理費事件，經本院於八十九年三月二十四日以八十九年度北簡字第八四五號判決
    本件原告金政策公司應給付本件被告系爭一二七號一樓、同號地下室、同號三樓
    、同號四樓自八十八年六月至十月止之管理費及建設基金共計十六萬五千四百五
    十元及利息，被告金政策公司乃依該判決主文第七項記載，以本院八十九年度存
    字第一五五三號提存事件提存擔保金十六萬五千四百五十元而免於假執行。嗣上
    開給付管理費事件經本院以八十九年度簡上字第三五五號判決駁回本件原告金政
    策公司之上訴而告確定，本件被告乃聲請執行法院於本院九十年度執字第一二四
    五號強制執行事件，就上開擔保金發收取命令等情，業據本院依職權調閱各該卷
    宗核閱無誤。參以上開強制執行事件九十年三月二十八日執行筆錄記載，本件被
    告在該案陳稱：「我已繳清管理費，以支票郵寄債權人」，並復陳稱：「沒意見
    ，可先發收取令給債權人收取」等語，足見原告金政策公司於執行法院核發收取
    命令前，雖已寄發支票清償本院八十九年度北簡字第八四五號判決內所命給付，
    然原告金政策公司對於執行法院核發收取命令准本件被告收取本院八十九年度存
    字第一五五三號提存事件擔保金等情，並無異議。原告金政策公司既未循法定程
    序尋求救濟，自不得再對於上開收取命令之效力有何爭執。則被告縱依執行法院
    核發之收取命令收取上開擔保金，亦無不當得利之可言。原告此部分之主張，亦
    無足取。
五、綜上，本件原告之主張皆無可採，從而，原告本於不當得利之規定，請求被告返
    還如聲明所示之金額及自起訴狀繕本送達之翌日即自九十年七月七日起至清償日
    止，按法定利率計算之利息，為無理由，應予駁回。原告之訴既經駁回，其假執
    行之聲請亦失所附麗，應併予駁回。
六、因本案事證已臻明確，兩造其餘主張陳述及所提之證據，均毋庸再予審酌，附此
    敘明。
七、結論：原告之訴為無理由，依民事訴訟法第七十八條第、八十五條第一項前段判
    決如主文。
中　　　華　　　民　　　國　　九十一　　年　　　三　　　月　　二十七　　日
　　　　　　　　　　　　　　　　　民事第五庭  審判長法官　王碧芳
　　　　　　　　　　　　　　　　　　　　　　　　　　法官　林秀圓
　　　　　　　　　　　　　　　　　　　　　　　　　　法官　高偉文
右為正本係照原本作成
如對本判決上訴，須於判決送達後廿日內向本院提出上訴狀
中　　　華　　　民　　　國　　九十一　　年　　　三　　　月　　二十七　　日
　　　　　　　　　　　　　　　　　　　　　　　法院書記官　郭錦賢
